臺灣高等法院民事判決　　　　　　　　　　　　　　　九十年度上字第一二八七號
　　上　訴　人　甲○○
　　被 上訴 人　乙○○
右當事人間確認買賣關係存在事件，上訴人對於中華民國九十年十月三十一日臺灣臺
北地方法院八十九年度訴字第三六０六號第一審判決提起上訴，被上訴人並撤回部分
起訴，本院判決如左：
    主    文
上訴駁回(撤回部分除外)。
第二審訴訟費用(除撤回部分外)由上訴人負擔。
    事實及理由
壹、程序部分：
  (一)查本件被上訴人於原審係主張訴外人林純瑛已將其與上訴人甲○○間就坐落台北
    市政府基隆河截彎取直整治工程拆遷戶：2B02301土地及持分 (下稱系爭國宅)買
    賣關係移轉予伊，因上訴人與原審被告劉基石均否認其權利，劉基石甚至主張其
    與林純瑛就系爭國宅有縮短給付關係存在，被上訴人就系爭國宅買賣關係之權利
    爭執自有除去不安狀態之必要，故以上訴人與劉基石為共同被告提起本訴，請求
    確認被上訴人與上訴人間就系爭國宅之買賣關係存在。基於裁判統一及訴訟經濟
    之理念，本件被上訴人提起確認之訴，其主張之法律關係，對於共同訴訟之甲○
    ○、劉基石在實體法上有合一確定之必要；而共同訴訟人甲○○對於原審確認其
    與被上訴人就系爭國宅之買賣關係存在之判決提起上訴，就形式上觀之，係為有
    利益於共同訴訟人劉基石之行為，依民事訴訟法第五十六條第一項第一款之規定
    ，其效力應及於共同訴訟人劉基石，故共同訴訟人劉基石雖未提起上訴，仍因其
    他共同訴訟人甲○○合法上訴而為其效力所及，自應將劉基石視同上訴人進行訴
    訟程序。惟本院審理結果，認上訴人甲○○之上訴無理由  (理由後述)，而駁回
    其上訴，本判決既非有利益於共同訴訟人，自無庸將劉基石併列為上訴人，合先
    敘明。
  (二)又被上訴人於原審請求確認伊與上訴人間就系爭國宅之買賣關係存在，及確認上
    訴人與原審被告劉基石間就系爭國宅之買賣關係不存在，並請求上訴人應將台北
    市政府國宅處  (下稱國宅處)通知交款之各期繳款通知書交付與伊。嗣因上訴人
    業將上開各期繳款通知書交付劉基石繳款完畢，被上訴人認已無取得該繳款書之
    實益，乃於本院言詞辯論時，撤回有關上開給付繳款書之請求，並經上訴人同意
    ，依民事訴訟法第四百六十三條準用第二百六十二條第一項規定，此部分已發生
    撤回之效力。
貳、實體部分：
一、被上訴人主張：訴外人林純瑛於八十六年十月七日向上訴人買受其應受分配之系
    爭國宅，雙方簽立房地買賣契約書  (下稱系爭買賣契約書)，約定買賣價金為新
    台幣（下同）一百二十萬元，總價依國宅處函配售價為準，加上前揭權利轉讓金
    一百二十萬元，合計為總價，依約上訴人負有配合國宅處通知繳款時，將通知單
    交由買受人，由買受人按時繳款予國宅處之義務；嗣林純瑛於八十六年十一月一
    日將其前揭向上訴人買受系爭國宅之權利以一百三十萬元之代價轉讓予伊，雙方
    並訂有讓與契約書，故林純瑛與上訴人所簽訂之系爭國宅買賣契約之權利已移轉
    予被上訴人，上訴人即有依約配合通知繳款之義務。惟系爭國宅興建完成後，國
    宅處已發繳款通知書通知繳款在即，詎本件原審被告劉基石竟出面提出系爭國宅
    投資憑證，主張劉基石早於八十六年八月一日即先於伊向林純瑛買得系爭國宅，
    而上訴人亦將國宅處所發之繳款通知書交給劉基石，均否認被上訴人與上訴人間
    就系爭國宅之買賣關係存在，致伊在私法上之地位有受侵害之危險，而此危險得
    以對於上訴人及劉基石之確認判決除去，爰提起本訴，請求判決確認其與上訴人
    間就系爭國宅之買賣關係存在，及確認上訴人與劉基石間就系爭國宅之買賣關係
    不存在。原審就被上訴人請求確認其與上訴人間就系爭國宅之買賣關係存在部分
    ，判決被上訴人勝訴，上訴人不服，提起上訴，被上訴人於本院答辯聲明：上訴
    駁回。
二、上訴人則以：被上訴人與林純瑛簽立之讓與契約書縱或屬實，核其性質亦屬契約
    承擔，並非單純之債權讓與，於未經伊承認前，對於伊不生任何效力，故被上訴
    人起訴請求確認其與伊間買賣關係存在，應無理由；依伊與林純瑛所簽立之買賣
    契約書第六條之文意觀之，係原契約當事人間預為合意，將來辦理產權登記時，
    准許買方有權指定登記名義人所為之約定，與本件涉及買方地位變更之契約承擔
    情事有別；且第八條就「轉賣」之約定，尚約定有須「辦理換約手續」始行成立
    生效之特定方式，於林純瑛尚未本於前揭買賣契約第八條之約定，請求伊配合將
    買方名義人由林純瑛變更為被上訴人，並辦理新舊買賣契約之更換以前，尚不得
    逕謂被上訴人已取得林純瑛之買方地位而得訴請確認與伊間買賣關係存在；縱認
    兩造間有買賣關係存在，因伊於八十九年八月二十三日已委託張豐祥律師以存證
    信函通知被上訴人繳款，惟被上訴人超過七日仍未繳款，依系爭買賣契約第三條
    約定，伊自得解除契約等語置辯。並於本院上訴聲明：(一)原判決關於確認兩造間
    買賣關係存在部分及該部分訴訟費用之裁判均廢棄。(二)右廢棄部分，被上訴人在
    第一審之訴駁回。
三、本件經依民事訴訟法第四百六十三條準用同法第二百七十條之一第一項第三款規
    定，整理並協議簡化爭點及不爭執點後，兩造同意僅就言詞辯論時所陳述之事實
    及主張之法律關係為論斷（見本院卷第六六頁至七二頁）。查被上訴人主張訴外
    人林純瑛於前開時、地向上訴人買受系爭國宅之事實，業據其提出認證書、房地
    買賣契約書為證（見原審卷第十頁至第十七頁），復為上訴人所不爭執，堪信被
    上訴人此部分之主張為真正。惟上訴人否認林純瑛向上訴人買受系爭國宅之權利
    已移轉予被上訴人，並以前開情詞置辯，是本件應予審究兩造間之爭點厥為：
    被上訴人提起本件訴訟是否有確認利益？兩造間就系爭國宅之買賣關係是否
    存在？上訴人主張對於被上訴人解除系爭買賣契約，是否已發生解除效力？茲
    析述如下：
  (一)被上訴人提起本件訴訟有確認利益：
    1.按確認法律關係之訴，非原告有即受確認判決之法律上利益者，不得提起之，
      民事訴訟法第二百四十七條第一項前段著有明文；又所謂「即受確認判決之法
      律上利益」，係指因法律關係之存否不明確，致原告在私法上之地位有受侵害
      之危險，而此項危險得以對於被告之確認判決除去之者而言，若縱經法院判決
      確認，亦不能除去其不安之狀態者，即難認有受確認判決之法律上利益（最高
      法院四十二年度台上字第一○三一號判例參照）。查被上訴人主張林純瑛已將
      其向上訴人買受系爭國宅之權利讓與予伊，伊就系爭國宅已取得買受人之地位
      ，故要求上訴人依其與林純瑛買賣契約之約定，將國宅處各期繳款通知書交付
      給伊，惟上訴人否認被上訴人已取得系爭國宅之買受人地位，並否認兩造間就
      系爭國宅有買賣關係存在，且將國宅處所發之繳款通知書交付劉基石去繳款，
      則兩造間就該買賣契約之法律關係存否即有不明確之情形，致被上訴人在私法
      上之地位有受侵害之危險，而該私權不確定之危險又非不得以對於上訴人之確
      認判決除去，故被上訴人請求確認其與上訴人間就系爭國宅之買賣關係存在，
      即有受確認判決之法律上利益。
    2.雖上訴人主張其已繳清系爭國宅之價款，且國宅處非但已進入辦理所有權登記
      為上訴人甲○○名義之手續，甚且已將系爭國宅交予上訴人甲○○受領，是履
      行期顯已屆至，被上訴人似應本於買賣契約提起給付之訴，而無提起本件確認
      之訴之必要云云。惟按不動產物權依法律行為而取得、設定、喪失及變更者，
      非經登記，不生效力。所謂登記，係指完成其程序記入登記簿而言。僅聲請登
      記而未記入登記簿者，登記效力尚未發生，因之，其物權得喪變更之效力，尚
      未完成。而系爭國宅之所有權目前仍登記於國宅處名下之情，均為兩造所不爭
      執（見本院卷第六四頁），準此，系爭國宅縱如上訴人所稱業已進入辦理所有
      權移轉登記予上訴人所有之階段，既尚未完成登記，上訴人即未取得系爭國宅
      之所有權，被上訴人仍無法直接對上訴人提起給付之訴，請求上訴人交付系爭
      國宅；而確認被上訴人與上訴人間就系爭國宅有買賣關係存在，乃被上訴人請
      求上訴人交付系爭國宅之前提要件，故被上訴人提起本件確認之訴，自非無確
      認利益。
  (二)兩造間就系爭國宅之買賣關係存在：
　　1.被上訴人主張其於八十六年十一月一日，以一百三十萬元之代價，與訴外人林
      純瑛訂立讓與契約書，載明林純瑛將其前與上訴人間就系爭國宅買賣相關權利
      讓與被上訴人之事實，業據被上訴人提出林純瑛所交付其與上訴人就系爭國宅
      簽訂之房地買賣契約書正本、法院認證書、讓與契約書、本票、上訴人身分證
      、戶籍謄本、印鑑證明、林純瑛身分證、台北市政府國民住宅處八十六年四月
      十一日函示抽籤結果等影本為證（見原審卷第十頁至第十七頁、第十八頁至第
      十九頁、第一一一頁至第一一六頁），且證人即該讓與契約書承辦代書郭混山
      於原審到庭結證稱：「‧‧‧林純瑛和甲○○、乙○○的買賣契約是我當代書
      處理‧‧‧我和林純瑛有合作的關係，但不是合夥關係，有房屋仲介是請我處
      理‧‧‧林純瑛有向甲○○買房屋，八十六年系爭國宅已經開始建造當中，還
      沒有完工，原配售戶手上有配售公函，拿配售公函去認證及買賣契約，買賣很
      熱烈，我有處理林純瑛和甲○○、乙○○的買賣契約，林純瑛和乙○○的讓渡
      契約是我見證。」等語（見原審卷第九四頁、第九五頁），足認該讓與契約書
      應為真正。
    2.查兩造對於上開讓與契約書之法律性質為「契約承擔」一節，均不爭執 (見本
      院卷第三五頁) ，且依該讓與契約書第三條約定：「俟簽立本契約書後，原八
      十六年十月七日甲○○與乙方（即林純瑛）間之『契約內容』，悉數歸屬於甲
      方（即被上訴人）『享有』或『承受』。．．．」，又第二條第二款亦約定：
      「依原八十六年十月七日所簽立契約書第三條付款方式：（三）及（四）項轉
      由甲方《代乙方與甲○○間之契約》履行義務，並由甲方取得《乙方與甲○○
      間之契約』權利。」，則依上開約定，被上訴人係就林純瑛與上訴人簽訂上開
      買賣契約書上林純瑛所有之權利義務一併承擔，亦即承擔包括該買賣契約第三
      條所示之買方須付款給國宅處及銀行之義務，及享有買方對系爭國宅之產權移
      轉及使用收益等權利，顯然林純瑛將其與上訴人所簽訂系爭買賣契約所生之權
      利義務，概括的讓與被上訴人承受，屬「契約承擔」性質，要無疑義。而契約
      承擔，非經他方之承認，對於他方不生效力 (最高法院七十三年度台上字第一
      五七三號判例意旨參照) 。故被上訴人與林純瑛所簽訂之上開讓與契約，自應
      得上訴人之同意或承認，始能對上訴人發生效力。
    3.又依系爭買賣契約書第六條約定：「‧‧‧產權登記名義人由甲方（即買方林
      純瑛）指定，乙方（即賣方甲○○）概無異議。‧‧‧經甲方指定之登記名義
      人，就本契約之一切權利義務承受甲方之地位，不另為通知」，第八條約定：
      「甲方有權將本契約買主地位變更為第三人，乙方不得拒絕，並應無條件配合
      辦理換約等手續」，細繹上開文意，自可認上訴人於訂立系爭買賣契約時，即
      已預先同意買方林純瑛得將其因契約所生之權利義務，概括的讓與第三人承受
      。嗣被上訴人與林純瑛訂立上開讓與契約書，承擔林純瑛在系爭買賣契約上所
      有之權利義務時，自無須再另徵得賣方即上訴人另為承認或同意，且因前揭契
      約書第六條之約定，亦無踐行法定通知債務人之必要。上訴人雖辯稱系爭買賣
      契約書第六條係原契約當事人間預為合意，將來辦理產權登記時准許買方有權
      指定登記名義人所為之約定，與本件涉及買方地位變更之契約承擔有別，且第
      八條條旨「轉賣約定」更可窺見當事人之真意在於買方有權請求賣方配合第三
      人辦理換約等手續，係約定以「辦理換約手續」為變更買方之特定方式，被上
      訴人應與上訴人換訂買賣契約，始能取得買方地位云云。惟按所謂「無條件配
      合辦理換約等手續」，乃是上訴人對於契約主體變更後之後續義務，殊難將該
      換約手續之辦理解為轉賣之要式性約定；且上訴人既於訂立系爭買賣契約書時
      已預為同意買方林純瑛得另與他人成立契約承擔，於被上訴人與林純瑛訂立讓
      與契約書時，契約承擔即對上訴人發生效力，如謂尚須上訴人同意配合換約，
      契約承擔始行生效，則系爭買賣契約第八條約定所謂「乙方不得拒絕，並應無
      條件配合」之約定即成具文，足認本件被上訴人已依上開讓與契約書之訂立，
      承擔林純瑛在系爭買賣契約上之買方地位，要無庸疑。
    4.至上訴人復辯稱：原審被告劉基石提出系爭國宅之投資憑證及系爭買賣契約之
      認證書，故伊相信劉基石向林純瑛買受系爭國宅，並於八十九年七月二十二日
      與劉基石協議，由伊直接移轉不動產所有權予劉基石，此乃縮短給付云云。惟
      查：劉基石係主張林純瑛與伊買賣系爭國宅之不動產，而非買賣債權 (見原審
      卷第一二四頁) ，且從未主張林純瑛將其向上訴人買受系爭國宅之權利轉賣予
      伊，又具狀自承從未主張其與上訴人間就系爭國宅之買賣關係存在 (見原審卷
      第六九頁、第一三五頁) ，再由劉基石所提出用以證明其與林純瑛就系爭國宅
      之買賣關係存在之投資憑證上載明：「茲購買『基河二期國宅』Ｏ棟Ｏ樓
      2B02301號，房屋連土地及車位一戶，房屋以現況交屋並以權狀登記及現況為
      準。」  (見原審卷第七五頁)等語觀之，縱該投資憑證為真正，亦僅能證明林
      純瑛將系爭國宅賣與劉基石，而非將其向上訴人買受系爭國宅之權利讓與劉基
      石，並無準物權之效力，故不論劉基石向林純瑛買受系爭國宅是否屬實，亦不
      論其買受之時間是否先於被上訴人與林純瑛間讓與系爭買賣契約之日期，均不
      影響被上訴人受讓系爭買賣契約之效力，故被上訴人主張兩造間就系爭國宅之
      買賣關係存在，即屬有據，應堪採信。
  (三)上訴人對於被上訴人解除系爭買賣契約，不生解除效力：
    上訴人復辯稱：縱認兩造間對系爭國宅有買賣關係存在，因被上訴人未依伊於八
    十九年八月二十三日寄發之存證信函而繳款，經伊於九十一年四月十九日準備程
    序期日當庭解除契約，兩造間買賣契約已不存在云云。惟被上訴人主張：因上訴
    人未交付繳款書，致伊無法繳款，並非不繳等語。經查：依系爭買賣契約書第三
    條約定：「．．．3.依照國宅處通知交款之日期、金額  (約配售價的三成)按時
    繳交予國宅處。．．．買方保證按照借款契約之約定付款給國宅處及銀行，否則
    依法定程序催告，經七日不履行，乙方有權解除本件房地買賣契約，．．．」，
    故買方如未依照國宅處之通知按時交款，經合法催告後，賣方即有權解除買賣契
    約。惟查：上訴人於八十九年八月二十三日所寄發存證信函之收件人有二人，即
    被上訴人與劉基石，依該存證信函主旨所稱「請台端二人於限期內自行協調出一
    人承受有關房屋之讓渡，以免房屋之承購被收回」等語觀之，係因被上訴人與劉
    基石均出面對上訴人主張系爭買賣契約之權利，致上訴人不知對何人履行交付系
    爭國宅之義務，始以該存證信函通知被上訴人與劉基石自行協調，而其內容並未
    提及繳款事宜，有該存證信函影本一件附卷可稽 (見本院卷第一一八頁至第一一
    九頁) ，自難認已生合法催告繳款之效力；且劉基石自承上訴人於八十九年七月
    二十三日將繳款書交給伊，並與伊簽訂協議書，答應將該國宅移轉給伊等語 (見
    本院卷第一三Ｏ頁) ，亦有劉基石與上訴人於八十九年七月二十二日簽訂之協議
    書影本一紙在卷足憑，足認上訴人於寄發上開存證信函予被上訴人之前，即與劉
    基石簽訂協議書，並將國宅處之繳款通知書交給劉基石，顯然被上訴人未向國宅
    處繳款，係因上訴人未交付繳款通知書所致，難認可歸責於被上訴人，故上訴人
    之解除契約不合法，自不生解除效力。
四、綜上所述，被上訴人起訴請求確認其與上訴人間就系爭國宅之買賣關係存在，即
    有理由，應予准許，原審就此部分為上訴人敗訴之判決，並無違誤，上訴意旨指
    摘原判決此部分不當，求予廢棄改判，為無理由，應予駁回。
五、本件為判決基礎之事證已臻明確，本院經逐一審酌兩造歷審所提攻擊、防禦方法
    ，均與前開論斷結果無礙，爰不再一一論述，並此敘明。
六、據上論結，本件上訴為無理由，依民事訴訟法第四百四十九條第一項、第七十八
    條，判決如主文。
中　　　華　　　民　　　國　　九十一　　年　　　六　　　月　　  四  　　日
                              民事第十六庭
                          　　　　審判長法  官　阮  富  枝
                          　　　　　　　法  官　林  麗  玲
                          　　　　　　　法  官　吳  麗  惠
右正本係照原本作成。
不得上訴。
中　　　華　　　民　　　國　　九十一　　年　　　六　　　月　　　五　　　日
　　　　　　　　　　　　　　　　　　　　書記官  陶  美  玲
